【裁判字號】    94,易,1090
【裁判日期】    950623
【裁判案由】    偽造文書
【裁判全文】
臺灣臺南地方法院刑事判決              94年度易字第1090號
公  訴  人  臺灣臺南地方法院檢察署檢察官
被      告  己○○
            乙○○
共      同
選任辯護人  常照倫律師
上列被告因偽造文書案件，經檢察官提起公訴（九十四年度偵字
第四二二號），本院判決如下：
    主  文
己○○共同明知為不實事項，而使公務員登載於職務上所掌之公
文書，足以生損害於公眾及他人，處有期徒刑陸月，如易科罰金
，以佰元折算壹日。
乙○○共同明知為不實事項，而使公務員登載於職務上所掌之公
文書，足以生損害於公眾及他人，處有期徒刑月，如易科罰金
，以佰元折算壹日。
    事  實
一、己○○為陳丁坤之子，茲陳丁坤之父陳新賀於民國六十三年
    間，將購得臺南縣南化鄉○○○段二三三之六號、同段二三
    三之十號、同段二三三之十一號等三筆土地，暫時借名登記
    於長子陳丁坤名下，並約定上開土地如經政府徵收，陳丁坤
    應將領取之徵收補償款均分予其胞弟戊○○、丁○○、辛○○、庚○○等人。嗣於九十一年間，上開二三三之十地號土
    地經臺南縣政府徵收，陳丁坤即將領取徵收補償款新臺幣（
    下同）一百七十八萬五千元侵占入己（陳丁坤涉犯親屬間侵
    占罪嫌部分，因逾告訴期間，由臺灣臺南地方法院檢察署檢
    察官另為不起訴處分），戊○○等人發現上情，遂於九十二
    年二月二十一日向本院訴請陳丁坤返還徵收補償款一百四十
    二萬八千元，並經本院以九十二年度訴字第六二七號清償債
    務事件受理，陳丁坤隨於九十二年四月十一日將其名下之竹
    頭崎段一五七號（應有部分：四九七四三分之一七三七一）
    、同段一五七之一號（應有部分：三分之一）、同段一五八
    號（應有部分：一七一一八分之七一八五）、同段一五八之
    一號（應有部分：三分之一）等四筆土地（下稱：系爭土地
    ）贈與己○○。詎己○○與其女友乙○○二人，明知渠等間
    並無三百萬元之債權債務關係存在，竟共同基於使公務員在
    其職務上所掌之公文書為不實登載之犯意聯絡，由己○○於
    九十二年八月一日，持乙○○交付之國民身分證、印鑑等資
    料，至臺南縣玉井地政事務所申辦抵押權設定登記，將系爭
    土地均以乙○○為權利人、己○○為債務人，各設定權利價
    值三百萬元之抵押權（下稱：系爭抵押權，詳如附表所示）
    ，使臺南縣玉井地政事務所承辦之公務員於同年月四日，將
    此不實之事項登載於職務上所掌之土地登記簿謄本公文書，
    足以生損害於地政機關辦理抵押權設定登記之正確性及其他
    債權人。
二、案經戊○○、丁○○、辛○○、庚○○訴由臺灣臺南地方法
    院檢察署檢察官偵查起訴。
    理  由
壹、程序方面（證據能力）：
    按刑事訴訟法為保障被告受公平審判及發現實體真實，於九
    十二年二月六日修正及增訂公布施行之前及之後，對於人證
    之調查均採言詞及直接審理方式，並規定被告有詰問證人之
    權利，被告之詰問權，係屬憲法第八條第一項規定「非由法
    院依法定程序不得審問處罰」之正當法律程序所保障之基本
    人權及第十六條所保障之基本訴訟權，不容任意剝奪。又刑
    事審判上之共同被告，係為訴訟經濟等原因，由檢察官或自
    訴人合併或追加起訴，或由法院合併審判所形成，其間各別
    被告及犯罪事實仍獨立存在，各被告對於其他共同被告之案
    件而言，為被告以外之人，具證人之適格，而與被告有共犯
    關係之人，其於被告之案件，既非被告，自亦具證人之適格
    ，如欲以共同被告或共犯之陳述為證據，其等即具證人身分
    ，應依人證之調查程序為之。從而，法院就被告之案件對其
    他共同被告或與被告有共犯關係之人調查，均應依人證之調
    查程序傳喚該共同被告或共犯到場，命其立於證人之地位而
    為陳述，並通知被告，使被告有詰問其現在與先前陳述之瑕
    疵的機會，以確保其詰問權，並藉以發現實體真實（最高法
    院九十四年度台上字第五０四四、五０六二號判決意旨參照
    ）。查本院於九十五年六月二日審理時，對於被告己○○、
    乙○○之案件，於調查共犯即被告乙○○、己○○時，均踐
    行人證之調查程序，俾使共犯即被告乙○○、己○○立於證
    人地位具結而為陳述，並賦予被告己○○、乙○○之對質及
    詰問權利，有本院審判筆錄可稽（見本院卷第一七六至二０
    一頁），以落實憲法保障之基本人權及基本訴訟權之意旨，
    揆諸前揭判決意旨，本案被告己○○、乙○○二人，分別於
    本院立於證人地位而為之證述，自為合法之證據資料，合先
    敘明。
貳、實體方面：
    訊據被告二人固坦承系爭土地設定有附表所示之系爭抵押權
    等情不諱，惟均矢口否認涉有使公務員登載不實犯行，辯稱
    ：被告二人自八十六年間認識後，即陸續有金錢往來，然因
    係男女朋友關係，故未立借據，亦未約定利息，因借款日多
    ，雙方自八十七年間起，即不定期進行會算，並由被告己○○簽立本票以為憑據，嗣因被告乙○○認被告己○○積欠借
    款過多，乃請被告己○○提供保障，被告己○○乃提議以其
    名下之系爭土地，為被告乙○○設定系爭抵押權以擔保其所
    積欠債務，被告己○○乃以當時結算所欠款金額二百五十萬
    元，依一般銀行及民間慣例加二成辦理設定抵押債權為三百
    萬元，故被告二人間確有債權債務關係，且亦有設定系爭抵
    押權之真意，此外，被告二人既係合意設定系爭抵押權登記
    ，縱有虛偽不實，因地政機關對抵押權內部間之權利義務並
    無管理權責，此對地政機關管理地政之正確性及公信力，即
    無生損害之虞，被告二人所為，自不構成刑法第二百十四條
    之罪云云。經查：
  一、按採證認事係屬事實審法院之職權，而法院憑以認定犯罪
      事實之證據，並不以直接證據為限，即綜合各種直接、間
      接證據，本於推理作用，為其認定犯罪事實之基礎，如不
      違背經驗法則與論理法則，亦非法所不許（最高法院九十
      四年度台上字第四七七０號判決意旨參照）。
  二、查被告二人於偵查及本院審理程序時，經隔離訊問有關系
      爭抵押權擔保三百萬元借款債權之借貸、結算過程及設定
      系爭抵押權之細節各情：（一）借款資金來源：被告乙○○辯稱：「我從八十九年就開始在家裡開的製茶廠工作，
      資金都是在家工作的薪水，八十九年之前在台中唸專科時
      就有在工作」云云（見發查卷第一一四至一一五頁），復
      改稱：「我借給己○○的二百五十萬元，是我的積蓄或向
      家人借的」云云（見本院卷第二四頁）；（二）借款期間
      ：被告乙○○辯稱：「從八十八年陸續向我借錢」云云（
      見發查卷第一一四頁），又稱：「從八十六年七、八月左
      右陸續借款，一直借到九十四年十一月都還有再借」云云
      （見本院卷第二三頁）；被告己○○則辯稱：「從八十五
      、六年開始陸續向乙○○借款，到了偵查中的九十二年間
      ，就沒有再向乙○○借錢」云云（見本院卷第二二頁）；
      （三）各筆借款金額：被告乙○○辯稱：「借的次數很多
      ，從十萬到五十萬左右」云云（見發查卷第一一四頁），
      又稱：「剛開始都是一、二千元，後來比較大筆了，最大
      筆就是十萬元」云云（見本院卷第二三頁）；被告己○○
      則辯稱：「每次借款金額不一定，都是幾十萬元」云云（
      見發查卷第一一七頁）；（四）交付現金、匯款金額：被
      告乙○○證稱：「交付現金最高有十幾萬元，匯款轉帳最
      多曾經一次是二十幾萬元」云云（見本院卷第一八五頁）
      ；被告己○○則證稱：「交付現金沒有超過十萬元，匯款
      由幾千元到十萬元左右，沒有超過十萬元」云云（見本院
      卷第一九八頁）；（五）簽立借據：被告乙○○辯稱：「
      一開始借款沒有拿收據，因為覺得不需要，從九十二年初
      才開始有收據」云云（見發查卷第一一六頁）；又稱：「
      只有簽本票沒有收據，收據跟本票是不一樣的，偵查時的
      講法有誤」云云（見本院卷第一八九頁）；被告己○○則
      辯稱：「從八十幾年借款開始，每一筆都有借據，有很多
      張單據，我也不記得了」云云（見發查卷第一一七、一一
      九頁），復稱：「偵查中所說的收據，就是本票」云云（
      見本院卷第一九八頁）；（六）借款債務結算：被告乙○○證稱：「彙總（結算）有時是我的意思，有時是己○○
      說要彙總‧‧‧我在轉帳或交付現金及己○○還款時都會
      紀錄，但記錄簿已不存在，在彙總的時候，我們彼此會核
      對各自的紀錄」云云（見本院卷第一八六、一八九頁）；
      被告己○○則證稱：「是乙○○提及要彙總‧‧‧在彙總
      的時候，因為乙○○有紀錄，我沒有紀錄，完全信任乙○○」云云（見本院卷第一九二頁）；（七）抵押債權額三
      百萬元：被告乙○○證稱：「我在九十一年年底就已經跟
      己○○要求要擔保，至於為何會設定三百萬元，我並不清
      楚‧‧‧看到權狀設定三百萬元，己○○才跟我說五十萬
      元是要充作利息，我沒有跟己○○討論過利息的計算依據
      」云云（見本院卷第一八三頁）；被告己○○則證稱：「
      在設定之前，由我跟乙○○決定抵押債權額為三百萬元，
      五十萬元利息是加計到設定當天，依據一般民間借款來計
      算」云云（見本院卷第一九五頁）；（八）系爭土地之擔
      保價值：被告乙○○證稱：「設定抵押時，我完全不知道
      己○○要提供那些土地，也不瞭解土地的價值，因為信任
      他，只要他提供擔保就可以」云云（見本院卷第一八六頁
      ）；被告己○○則證稱：「當時我主動跟乙○○表示這四
      筆土地的價值已經足夠清償二百五十萬元的債務了，所以
      乙○○就沒有再去查土地價值」云云（見本院卷第一九九
      頁）。是以，經核被告二人上開所陳，不僅就金錢借貸、
      結算細節，各自所述前後反覆不一，且互核渠等所陳各情
      亦差異甚大，況經本院依職權調取被告乙○○之財產歸戶
      資料，被告乙○○於專科就學之八十七至八十九年度期間
      ，其各年度薪資所得，分別為十七萬二千三百八十五元、
      二十六萬七千四百五十六元、二十八萬八千四百零四元，
      其後九十一、九十二年度更是無任何所得資料，有卷附稅
      務電子閘門財產所得調件明細表可按（見本院卷第一三七
      至一四六頁），顯見被告乙○○個人之財產資力亦屬有限
      ，雖被告乙○○辯稱：伊借款之資金來源，部分款項係跟
      家人調借云云，然經本院質之各筆調借金額若干？被告乙○○供稱：「每次借款金額約在二、三萬至十萬元不等」
      云云（見本院卷第一八二頁），此與證人即被告乙○○胞
      兄丙○○證稱：「九十二年一月二十日十八萬元，一月三
      十日十萬元，四月十四日十萬元，五月六日十七萬五千元
      ，七月二十一日三十萬元，這些都是給乙○○的」云云（
      見本院卷第二０三頁），互核不符，則於陸續金額高達二
      百五十萬元之金錢往來，被告乙○○均無法舉證證明其金
      錢來源，復無任何借款憑證或記錄，已難採信，再以借貸
      二百五十萬元，被告二人均一致供承並無約定利息及清償
      日期（見本院卷第二三、一八八頁），則如何算出利息恰
      係五十萬元，亦無相當可憑之資料為據，則被告辯稱渠等
      有借款三百萬元之債權債務關係存在云云，實無可採；此
      外，被告二人就系爭抵押權設定過程之所述，尤屬相互齟
      齬，即便被告二人為交往多年之男女朋友，被告乙○○仍
      早於九十一年年底，即主動要求被告己○○須提供借款之
      擔保，可見被告乙○○對於借款債權將來回收之認知，已
      有相當程度之智識，況二百五十萬元之借款，以被告乙○○之資力而言並非小額款項，然被告乙○○卻於系爭抵押
      權設定前，連擔保標的物之內容，甚而擔保標的物之價值
      是否足額擔保，竟全然毫無所悉，此不僅有違常情，更與
      被告乙○○主動要求被告己○○需提供借款擔保之本意不
      符，自難認被告二人間有設定系爭抵押權之真意存在。
  三、被告乙○○於偵查及本院均辯稱：如以轉帳方式交付借款
      ，伊係自農會、上海銀行及郵局之帳戶轉帳至被告己○○
      於玉井郵局之帳戶云云，被告己○○亦附和辯稱：匯款金
      額均係匯入伊於玉井郵局之帳戶云云。然查：經本院調取
      被告己○○於玉井郵局帳戶（帳號：0000000號）
      ，自八十九年一月一日起至九十二年八月三十一日止之歷
      史交易明細資料，再予核對被告乙○○分別自嘉義縣竹崎
      鄉農會石柞分部帳戶（帳號：0000000號）、上海
      商業儲蓄銀行帳戶（帳號：0000000000000
      0號）、嘉義十六支局帳戶（帳號：00000000號
      ）轉帳匯入之各筆金額結果，其中僅被告乙○○自嘉義縣
      竹崎鄉農會石棹分部帳戶，先後於九十二年七月二十五日
      、同年八月七日，匯入每筆十萬元之款項計三筆，又自嘉
      義十六支局帳戶，先後於九十二年八月二十六日、同年八
      月二十八日，匯入每筆十萬元之款項計二筆，總計為五筆
      共五十萬元（見本院卷第一四九至一五九頁），此不惟與
      被告乙○○上開所辯伊自八十六年七、八月左右，即陸續
      借款予被告己○○一節不符，亦與伊匯款轉帳予被告己○○最多曾經一次是二十幾萬元之詞顯不相符，雖此或可證
      明被告二人間有金錢來往，然與本件設定抵押權之金額相
      去甚遠，益難執為被告二人間有借款二百五十萬元債權債
      務之存在。
  四、系爭土地均係坐落於臺南縣南化鄉之山區土地，並經編定
      為山坡地保育區，且分別為農牧用地及林業用地，有卷附
      土地登記謄本可憑（見發查卷第二四至三五頁），可徵系
      爭土地除供一般農作、植林外，並非具有高價質之待開發
      土地，尤以現今山區農作、植林土地之交易變現性程度不
      高，其土地公告現值往往高過市價，此亦為不爭之事實，
      準此，依本院職權調取系爭土地之公告現值表所示，系爭
      土地於九十二年七月份之公告現值，均為每平方公尺二百
      三十元（見本院卷第一六０至一六三頁二四頁），則以系
      爭各筆土地之面積、設定權利範圍及公告現值計算結果，
      系爭一五七地號土地設定擔保之公告現值為八十八萬七千
      八百五十一元（計算式：11054×17371/4 9743×230＝88
      7851）、系爭一五七之一地號土地設定擔保之公告現值為
      十二萬五千一百二十元（計算式：1632×1/3×230＝1251
      20）、系爭一五八地號土地設定擔保之公告現值為五十五
      萬零八百五十元（計算式：5706×7185/17118×230＝55
      0850）、系爭一五八之一地號土地設定擔保之公告現值為
      三十五萬零三百六十七元（計算式：4570×1/3×230 ＝
      350367），合計為一百九十一萬四千一百八十八元（計算
      式：887851+125120+ 550850+350367＝0000000），可知
      ，即便系爭土地以高於市價之土地公告現值為計算基準，
      系爭土地於設定系爭抵押權之擔保價值，亦不過一百九十
      一萬四千一百八十八元，此顯不足以作為高達三百萬元抵
      押債權之擔保，益證被告二人間設定系爭抵押權確屬虛偽
      不實。
  五、被告另辯稱：被告二人既係合意設定系爭抵押權登記，縱
      有虛偽不實，因地政機關對抵押權內部間之權利義務並無
      管理權責，故對地政機關管理地政之正確及公信，並無生
      損害之虞云云。然查，被告二人以虛偽不實之債權，由被
      告己○○持向臺南縣玉井地政事務所申請為抵押權設定登
      記，該地政事務所僅形式上審查各項資料是否齊全，對於
      抵押權人與抵押人間是否確有資金往來，是否真實為抵押
      權設定登記，尚無從予以實質之審查，被告二人申請為本
      件虛偽之抵押權設定登記，經承辦之公務員將此不實之事
      項登載於職務上所掌之土地登記簿謄本公文書，即足以損
      害地政機關辦理抵押權設定登記之正確性及其他債權人債
      權之行使，自係使公務員登載不實（最高法院八十六年度
      台上字第六九號判決意旨參照），被告上開所辯，自無可
      採。
  六、綜上所述，本院依被告間上開相互矛盾之供詞，並斟酌卷
      附證據資料後，為一綜合之判斷，堪認被告二人間，形式
      上固以系爭土地設定如附表所示之系爭抵押權，然渠二人
      就該抵押權所擔保之三百萬借款債權，並無確實之債權債
      務關係存在，系爭抵押權之設定，乃被告二人所為虛偽設
      定，甚為明確，被告上開所辯，無非係事後卸責之詞，均
      無可採。本件事證明確，被告犯行均堪認定，自應依法論
      科。
  七、核被告所為，均係犯刑法第二百十四條之使公務員登載不
      實文書罪。被告二人就前揭犯行，互有犯意聯絡及行為分
      擔，均為共同正犯。爰審酌被告二人明知渠等間並無抵押
      債權債務關係存在，卻將系爭土地設定系爭抵押權，對於
      地政機關登記之正確性及其他債權人之影響，及被告二人
      犯後均矢口否認犯行，欠缺悔意，暨被告己○○犯罪參與
      程度較重等一切情狀，分別量處如主文所示之刑，並均諭
      知易科罰金之折算標準。
據上論斷，應依刑事訴訟法第二百九十九條第一項前段，刑法第
二十八條、第二百十四條、第四十一條第一項前段，罰金罰鍰提
高標準條例第一條前段、第二條，判決如主文。
本案經檢察官甲○○到庭執行職務。
中    華    民    國    95    年    6     月    23    日
                  刑事第五庭  審判長法  官  鄧希賢
                                    法  官  包梅真
                                    法  官  張銘晃
以上正本證明與原本無異。
如不服本判決應於送達後10日內向本院提出上訴狀。
                                    書記官  林憶梅
中    華    民    國    95    年    6     月    23    日
 ┌─────────────────────────────────────────────────────────┐
 │附表                                                                                                              │
 ├─┬────┬────┬────┬───────┬─────┬─────┬──────┬─────┬───────┤
 │編│權 利 人│債 務 人│權    利│收          件│登      記│權利價值（│擔        保│設  定  權│使 用 分 區   │
 │號│        │        │種    類│字          號│日      期│新台幣）  │地        號│利  範  圍│使 用 地 類 別│
 ├─┼────┼────┼────┼───────┼─────┼─────┼──────┼─────┼───────┤
 │  │乙 ○ ○│己 ○ ○│抵 押 權│臺南縣玉井地政│92年8月4日│3,000,000 │臺南縣南化鄉│49743分之1│山坡地保育區  │
 │一│        │        │        │事務所92年玉地│          │          │竹頭崎段157 │7371      │農牧用地      │
 │  │        │        │        │普字第018740號│          │          │號          │          │              │
 ├─┼────┼────┼────┼───────┼─────┼─────┼──────┼─────┼───────┤
 │二│同上    │同上    │同上    │同上          │同上      │同上      │同段157之1號│3分之1    │同上          │
 ├─┼────┼────┼────┼───────┼─────┼─────┼──────┼─────┼───────┤
 │三│同上    │同上    │同上    │同上          │同上      │同上      │同段158號   │17118分之 │山坡地保育區  │
 │  │        │        │        │              │          │          │            │7185      │林業用地      │
 ├─┼────┼────┼────┼───────┼─────┼─────┼──────┼─────┼───────┤
 │四│同上    │同上    │同上    │同上          │同上      │同上      │同段158之1號│3分之1    │同上          │
 └─┴────┴────┴────┴───────┴─────┴─────┴──────┴─────┴───────┘
附錄本案論罪科刑法條全文：
刑法第214條
明知為不實之事項，而使公務員登載於職務上所掌之公文書，足
以生損害於公眾或他人者，處3年以下有期徒刑、拘役或500元以
下罰金。


司法院資訊處製作；財團法人民間司法改革基金會備份。
